臺灣高等法院刑事判決　　　　　　　　　　　　九十年度上更（二）字第九五九號
　　上　訴　人　臺灣桃園地方法院檢察署檢察官
　　被　　　告　戊○○　男　三.
　　　　　　　　丑○○　男　四.
　　　　　　　　庚○○　男　四.
　　　　　　　　丁○○　男　四.
　　　　　　　　乙○○　男　四.
　　共　　　同
　　指定辯護人　本院公設辯護人　郭書益
右上訴人，因被告等殺人等案件，不服台灣桃園地方法院，八十五年度重訴字第四八
號，中華民國八十六年七月三十日、八十六年十月一日第一審判決（起訴案號：台灣
桃園地方法院檢察署八十五年度偵字第五五五三號）提起上訴，經本院判決後，由最
高法院第二次發回更審，本院判決如左：
    主      文
原判決關於戊○○、丑○○部分撤銷。
戊○○、丑○○共同傷害人之身體，戊○○處有期徒刑捌月；丑○○處有期徒刑陸月
，如易科罰金，以參佰元折算壹日。
其他上訴駁回。
    事      實
一、戊○○（曾於民國七十五年間因強盜罪經本院判處有期徒刑一年九月，上訴後經
    最高法院駁回確定，嗣減為有期徒刑一年二月，於七十七年十一月三十日執行完
    畢，非累犯）、丑○○與羅壽蘭係同事關係，民國（下同）八十四年十一月十六
    日廿一時二十分，羅壽蘭酒醉自外返回桃園縣蘆竹鄉○○村○○○路四七號六樓
    共同租住處，適戊○○、丑○○與庚○○、乙○○等四人在該處打麻將，丁○○
    則立於一旁觀看，詎羅壽蘭不知何故開始吵鬧叫罵，丟擲客廳椅子，並作勢欲砸
    毀電視，戊○○、丑○○二人見狀而心生不滿，竟共同基於普通傷害之犯意聯絡
    ，對羅壽蘭拳打腳踢，戊○○並手持塑膠椅毆打羅壽蘭，直至羅某不支倒地，二
    人始行罷休，致羅壽蘭受有右側胸部約掌大皮下出血傷、第四、五肋骨隙裂骨折
    、左側胸部約掌大皮下出血傷、第四肋骨隙裂骨折等鈍擊傷。
二、案經被害人羅壽蘭之父卯○○訴請台灣桃園地方法院檢察署檢察官偵查起訴。
    理      由
壹、被告戊○○、丑○○有罪部分：
一、認定被告犯罪事實之證據及理由
（一）被告戊○○自白有用手打羅壽蘭背部（見相卷第九十三至九十四頁、一四七頁
      反頁至一四八頁、原審卷第二十四頁、五十頁反面、本院卷一第三六頁、卷二
      第六一、六二頁）。
（二）被告丑○○供稱：戊○○看他要砸電視，就跑過去阻擋，並且出拳打他的背部
      兩下，我也過去推他、拉他，戊○○有用塑膠小椅子打他的背。當時羅壽蘭是
      胸部趴在涼椅上，戊○○用椅子打他背部，有打到，打一下，打的部位在背部
      頸子下方，當時他如何拿那一張椅子我無法確定，當時椅子在坐的部位有被打
      壞。」（見相卷第九十頁反面、九十一頁、一０九正反頁、一四七正反頁、原
      審卷第二十三正反頁）。
（三）同案被告乙○○供稱：好像有用塑膠椅打到羅壽蘭的背部，戊○○、丑○○二
      個人都有打，打一下子，大約是三分鐘（見相卷第九十六、九十七頁、偵卷第
      三十四頁反頁至三十五頁、本院卷二第五六頁）。
（四）同案被告庚○○供稱：戊○○過去打羅壽蘭，後來丑○○有過去推他一下（見
      相卷第九十七之一頁反面、偵卷第十六頁）。丑○○手打並用腳踢羅壽蘭，但
      不知打哪裡（見原審卷第二十一頁反面）。
（五）同案被告丁○○供稱：戊○○出手毆打羅某，羅某不支倒地，面部朝下，徐某
      又用小塑膠椅敲打羅某背部，徐某停手後座回牌桌，並告訴我他手會抖，此時
      丑○○亦衝過去，此時羅某正爬著欲起來，謝某即對羅某拳打腳踢，二次時間
      約三至五分鐘，後謝某亦返回牌桌準備開始玩（見相卷第一０一至一０三頁、
      相卷第一四六頁反頁至一四七頁、偵卷第十五頁反頁至十六頁、原審卷第六十
      六正反頁、本院卷二第一一０頁）。
（六）有被告戊○○模擬當時以塑膠小椅子毆打羅壽蘭狀況之照片附卷可稽 (見偵查
      卷第一一二正反頁)。
（七）被告丑○○就被害人羅壽蘭墜樓前，有無毆打羅某一節，經測謊結果，認其回
      答「沒有」等語，呈明顯不實反應，被告戊○○就同一問題回答「沒有」，亦
      呈不實反應，此有內政部警政署刑事警察局（下稱刑事局）八十五年一月廿日
      第四三四Ｏ號鑑驗通知書一件附卷可稽（偵查卷第六、七頁）。
（八）經解剖鑑驗結果，被害人羅壽蘭受有右側胸部約掌大皮下出血傷、第四、五肋
      骨隙裂骨折；左側胸部約掌大皮下出血傷、第四肋骨隙裂骨折等鈍擊傷害，並
      研判被害人羅壽蘭係因墜樓後頭骨著地碰裂骨折，腦傷出血休克致死。此有刑
      事局八十四年十二月廿七日刑醫字第四六八七五號鑑驗書（下稱刑事局鑑驗書
      ）一紙足憑（見相卷第一三五頁）。
（九）刑事局法醫顧問癸○○博士亦證稱：（依據刑事警察局鑑驗書鑑驗結果第三、
      四項記載：其右側胸部有約掌大皮下出血傷、第四、五肋骨隙裂骨折為鈍擊傷
      ；其左側胸部有約掌大皮下出血傷、第四肋骨隙裂骨折為鈍擊傷。這些傷又係
      如何造成的？）這二處傷都是指前面的右側及左側。左右邊前胸的裂傷都是屬
      於鈍擊傷，例如用拳頭擊打那樣的傷。這些傷都不是墜樓碰觸地面所造成的（
      見本院卷二第一三二頁）。
二、被告辯解不採之理由
（一）被告辯解要旨
１、被告戊○○辯稱：當時因為羅壽蘭喝酒醉，我是要他趕快去睡覺，並不是真的要
    打他，也沒有犯罪的故意，塑膠椅只是拿來嚇他而已，並沒有拿來打他。而且羅
    壽蘭在回家之前，就已經喝醉酒，他是否在回家之前就在外面被打傷，我們也不
    知道。丑○○並沒有打被害人。
２、被告丑○○辯稱：我並沒有打被害人，我是要去拿走涼椅時有碰到他。
（二）本院之判斷
      被告戊○○、丑○○二人如何於右揭時地因見羅壽蘭喝酒吵鬧而心生不滿，乃
      對羅某拳打腳踢，戊○○並持塑膠椅毆打羅某，直至羅某不支倒地，二人始行
      罷休等情，迭據同案被告乙○○、庚○○、丁○○分別於警偵訊時及原審調查
      時供明在卷。並經被告丑○○供稱：當時羅壽蘭胸部趴在涼椅上，戊○○手持
      椅子打羅某背部，有打到一下，打在背部頸子下方，椅子有被打壞等語，且有
      被告戊○○模擬以塑膠小椅子毆打被害人羅壽蘭狀況之照片、刑事局八十五年
      一月廿日第四三四Ｏ號測謊鑑驗通知書一件、刑事局八十四年十二月廿七日刑
      醫字第四六八七五號鑑驗書一紙等在卷足憑。是該被告二人上開所辯，應係事
      後卸責之詞，不足採信。本件事證明確，被告二人傷害犯行堪以認定。
三、撤銷原判決關於戊○○、丑○○部分之理由
（一）原審據以論罪刑，原非無見，惟被告行為後，刑法第四十一條業於九十年一月
      十日經總統修正公布，於同年一月十二日生效施行，依刑法第二條第一項前段
      之規定，並參最高法院二十四年度總會決議（二）意旨，應適用修正後之刑法
      第四十一條第一項之規定，原審未及比較自有未洽。
（二）本案公訴人以被告等犯刑法第二百七十一條第一項之殺人罪起訴，原審經審理
      後雖認被告戊○○、丑○○二人不成立殺人罪，而引刑事訴訟法第三百條變更
      起訴法條為刑法第二百七十七條第一項之傷害罪，惟觀之原審卷並未對被告踐
      行告知變更法條之程序，於法不合。檢察官以被告二人量刑過輕為由上訴，指
      摘原判決不當，為有理由，應由本院將原判決就被告戊○○、丑○○部分撤銷
      改判。
四、論罪科刑法律
（一）核被告戊○○、丑○○所為，係犯刑法第二百七十七條第一項之罪。渠等有犯
      意聯絡與行為分擔，為共同正犯。傷害行為與殺人之基本社會事實相同，公訴
      意旨認被告二人係共同殺人，尚有未洽，起訴法條應予變更（理由詳後述）。
（二）審酌被告戊○○、丑○○之素行，犯罪之動機、犯罪之手段、犯後仍未坦承犯
      行等一切情狀，各量處如主文第二項所示之刑，以資懲儆。再被告丑○○行為
      後，刑法第四十一條易科罰金之規定，業於九十年一月十日經修正公布（同年
      月十二日起生效施行），經比較結果，新法並無不利被告，依刑法第二條第一
      項前段之規定，適用修正後刑法第四十一條第一項前段規定，併諭知易科罰金
      之折算標準。又被告戊○○用以傷害羅壽蘭所用之塑膠椅子，因未扣案，且已
      滅失，業據被告等供明在卷（見相卷第八十五頁），爰不為沒收之諭知，併此
      敘明。
貳、被告乙○○、丁○○、庚○○等無罪暨戊○○、丑○○不成立殺人罪之理由部分
    ：
一、(一)公訴要旨
      被告戊○○、丑○○因不滿同事羅壽蘭喝酒鬧事，竟於右揭時地，夥同被告乙○○、丁○○、庚○○等人圍毆羅壽蘭，並持續追打至前陽台後，再萌生殺人
      之犯意聯絡，將羅壽蘭推落地面，致羅某因頭頂部及後頭部有掌面大皮下出血
      傷、頭骨呈陷凹破裂骨折、腦傷出血、腦漿溢出而休克死亡。
    (二)起訴法條及證據
      1.刑法第二百七十一條第一項之殺人罪嫌，被告等並均為共同正犯。
      2.羅壽蘭屍體經解剖鑑定結果，發現其後下背腰帶處有一橫向長約三十公分，
        寬約八公分淤血樣病變，其高度在腳跟上九０公分；而羅壽蘭墜樓處之陽台
        不鏽鋼欄杆高度為八十九公分，直徑五．０九公分；又羅壽蘭右側胸部第四
        、五肋骨折，左側胸部第四肋骨折；又其墜地處離陽台邊緣一．八公尺等情
        ，有台灣高等法院檢察署法醫中心（下稱法醫中心）八十五年一月十六日（
        八四）高檢醫鑑字第八八九號及刑事局八十四年十二月廿七日刑醫字第四六
        八七五號鑑驗書、勘驗筆錄及現場照片等可證。足見羅壽蘭係背部靠著鐵欄
        杆、前胸遭強力毆擊、後仰方式墜落地面死亡。
      3.又被告等於警訊時均先隱瞞被告戊○○、丑○○二人於死者墜樓前有共同毆
        打死者之事實，嗣經鑑驗結果研判死者有遭他人毆打之情形，始翻異前供，
        改稱被告戊○○、丑○○二人有共同毆打死者，其等供述前後不一致。又案
        發後經警勘查現場，發現羅壽蘭之呼叫器遺落於陽台。顯見羅壽蘭係遭被告
        等追打至陽台，羅壽蘭並靠於鐵欄杆經被告等毆擊後，推落墜地死亡。
二、檢察官上訴意旨
（一）死者羅壽蘭經法醫前後二次鑑驗結果，右側胸部第四、五肋骨、左側胸部、後
      腰部等處皆呈重擊傷，絕非如被告戊○○供承以塑膠椅猛擊可造成之結果，且
      受如此重傷之人怎再有能力爬行或步行至陽台，或自行站立行走？是否有外力
      推擠壓打方足造成？
（二）死者經法醫前後二次鑑定結果判定似非跳樓自殺，則是否為外力所推擠壓打，
      與現場死者身旁未沾染血跡及撞及等情，原審未說明理由。且原審對死者於生
      前有否喝酒致嘔吐，而至陽台嘔吐何以會背向陽台？且現場樓下竟無任何嘔吐
      物？且被告等人均供稱未聽到任何異聲？則死者如何墜樓死亡，原審並未詳查
      。
（三）被告丑○○、戊○○與死者生前並無深仇大恨，何以會下如此重手，致死者多
      處鈍擊傷且彼此隱匿事情真相，串供之情甚明，究何實情，原審也未詳查。
三、最高法院發回意旨
（一）刑事局二次明確鑑定死者係受人以後仰方式推落墜樓致死，法醫中心鑑定結果
      亦認死者「極有可能是背部靠著鐵杆之情況下後仰方向墜樓，不似跳樓自殺」
      ，二者就死者係背部靠著鐵欄杆，以後仰方式掉落致死之鑑定並無二致。據丑
      ○○供稱死者從頭到尾，都未站起來，被打後，也是坐在地板上；乙○○陳稱
      死者被戊○○、丑○○毆打後已躺在地上，縮成一團；庚○○亦供稱其看到死
   者被打後很痛苦的在地上打滾並發出呻吟聲，則其傷勢不輕，且已不支倒地，
      能否自行從客廳走（或爬）到陽台，並從陽台上後仰，將身體背部越過離陽台
      地面八十九（或一○四）公分之鐵欄杆而翻落地面，即非無疑。
（二）死者手腕上有環形握扭傷，能否如原判決認定戊○○、丑○○之毆打方式所造
      成？該傷究係如何產生？是否被拖拉所致？證人即死者父親卯○○證稱案發後
      其在該址陽台上發現死者掉落之呼叫器，是否死者被拖拉致呼叫器掉落陽台？
（三）查現場並無嘔吐物，依一般經驗法則，嘔吐時會身體前傾，不可能後仰。死者
      既非因酒醉嘔吐不慎墜樓，亦無能力，何以竟能以背翻方式越落高八十九（或
      一○四）公分之陽台上鐵欄杆？死者之墜樓死亡是否與被告等之傷害無任何因
      果關係？均屬可疑。
四、被告辯解及公設辯護人辯護要旨
（一）被告戊○○辯稱：我們沒有殺人，他是如何摔下去的，我們並不知道，我們是
      後來聽到聲音才知道。陽台那麼小，根本不可能那麼多人在那裡推擠。背部靠
      的傷是他斜躺床上造成的。當時羅壽蘭已經喝醉了，所以我是用手拉他進來的
      。
（二）被告丑○○辯稱：沒有殺人。我想手上的傷痕可能是戊○○去扶他的時候弄的
      。至於後腰背的傷，可能是要扶他上床的時候，他的腳不能使上力，被單人床
      的床緣拖拉造成的。
（三）被告丁○○辯稱：我沒有動手，如果在陽台有打鬥，陽台應該有留下手印、腳
      印痕跡。當天沒有人把他推下樓。羅壽蘭被他們打後，我有看到他自己爬到陽
      台，落地窗與陽台間，有約十公分的高度，我有看到他爬出去，我以為他是喝
      醉酒要出去吐，所以沒有特別加以注意他，所以不知道他是怎麼墜樓的。報告
      說是生前墜樓，如果是丟下去的，死者躺在地上路邊的距離應該比較遠。
（四）被告乙○○辯稱：因為羅壽蘭喝醉了，所以比較矮的那個（指被告戊○○）去
      扶他進來，扶的時候好像不是很友善，用手幾乎有點像用拖的扶他進來，進來
      之後，他們叫他去睡，羅壽蘭在那裡亂，所以他們打他。後來他們有硬拉他到
      床上去睡，但他沒有睡，然後他就跑去陽台吐。有看到羅壽蘭的腰部靠著床緣
      在那裡鬧，持續大約有幾分鐘。丁○○、庚○○並沒有打人。當天沒有人將羅
      壽蘭拖到陽台丟下去，當時他不知道是因為喝醉要去吐或是被打到很痛，要到
      陽台去，我不清楚，但肯定沒有將他丟下去。
（五）辯護人辯護要旨：
１、上開二鑑定單位鑑定結果固足認死者應係由陽台之鐵欄杆處墜樓，然該二單位，
    就死者所受上開傷害，究係因死者自己醉酒不慎翻落或由別人推落所致，則均認
    有待檢察官調查，此有上開鑑定書足稽。尚難僅憑該二紙鑑定書及現場照片，遽
    認死者羅壽蘭係遭被告等人推落地面甚明。
２、且該欄杆所在位置，係位於陽台之邊側僅靠牆壁，正前方有冷氣窗台突出在上，
    旁邊陽台上並立有一緩降機，以該處陽台之寬度，顯無法同時容納被告五人及死
    者等共六人在場。則被告等人如何追打死者至該處，再一同將死者推落地面，自
    屬有疑。茍被告等確有追打死者羅壽蘭至陽台，理應會發出吵架、鬥毆等聲音，
    然經警查訪結果附近鄰居除羅某墜樓聲音外，卻未聽聞任何可疑聲響，實與常理
    有違。參以己○○之夫辛○○供稱：以前曾有一天晚上，伊在陽台打無線電話，
    看見羅壽蘭站在陽台之欄杆處，向樓下吐酒等語，及羅壽蘭當天確有喝酒，身上
    有很濃之酒味，亦據甲○○、壬○○、王柚柑、馮錦春、林冬傳供明在卷等情，
    則衡情羅壽蘭係因喝酒後在欄杆處向樓下嘔吐而不慎墜樓，亦不無可能。
３、另被告乙○○並無毆打羅壽蘭之行為，業據同案被告戊○○、丑○○、庚○○、
    丁○○供明在卷，核與被告乙○○所辯情節相符，且同案被告丁○○、庚○○此
    部分供詞，經測謊結果，亦無不實反應，有內政部警政署刑事警察局八十五年一
    月二十日第四三四０號鑑驗通知書、法務部調查局（85）陸日00000000
    號鑑定通知書各一紙附卷可憑，復查無積極證據足認被告乙○○有參與同案被告
    戊○○、丑○○共同傷害羅某之犯行，是此部分犯罪亦尚屬不能證明。
五、綜合公訴意旨及被告辯解本院整理案情爭點如下
（一）死者是否遭被告五人圍毆，再追打至陽台致呼叫器掉落陽台後，被推落鐵欄杆
      墜樓死亡？
（二）死者手腕處環形握扭傷是否為被告拖拉至陽台所造成？
（三）死者下後背腰部瘀傷是否係遭被告等推擠碰壓鐵欄杆墜樓所造成？
（四）死者墜樓後之鑑定結果手腳並無骨折，是否足以證明係遭人推落墜樓死亡？
（五）死者是否以後仰方式自六樓陽台鐵欄杆遭推落墜樓死亡？
（六）死者墜地處離陽台邊緣一點八公尺，是否足以證明係背部靠著欄杆、前胸遭受
      強力毆擊、後仰方式墜落地面死亡？
（七）死者遭受被告毆打後是否仍可自行走動或爬至陽台再站立以前俯方式墜落死亡
      ？
六、本院之判斷
（一）經查：死者羅壽蘭之屍體經刑事局解剖鑑定結果發現其頭頂部及後頭部有掌面
      大皮下出血傷致頭骨呈陷凹破裂骨折，腦傷出血，腦漿溢出；右側胸部有約掌
      大皮下出血傷第四、五肋骨隙裂骨折，為鈍擊傷；左側胸部有約掌大皮下出血
      傷第四肋骨隙裂骨折，為鈍擊傷；後背腰部有約寬4.0×2.5cm呈橫▉形皮下出
      血傷，為推壓碰傷；兩手及兩腳均無骨折僅擦皮破傷；右手腕有環形握扭傷，
      並認死者係因墜樓後頭骨著地碰裂骨折，腦傷出血休克致死等語（見相卷第一
      三五頁），惟：
１、據上開鑑定結果死者頭骨破裂骨折係因墜地造成、後腰部橫形瘀血傷係推壓碰傷
    ，刑事局法醫顧問癸○○博士亦證稱不可能是被椅子敲打，或以拳頭打傷所造成
    （見本院卷二第一三三頁），則死者僅有左右側胸部約掌大皮下出血傷及一、二
    根肋骨隙裂骨折、右手腕環形握扭傷等傷害可能係於墜樓前遭人毆打所致，而被
    告丑○○、戊○○、庚○○均為水泥工（見相卷第七一頁正反面），丁○○、乙○○亦為工人（見相卷第九五、一０一頁），其等身強體狀，如被告五人確有共
    同毆打、追打死者，並從公寓內追打到屋外陽台，則死者經如此激烈之毆打，理
    應會造成更嚴重之傷害，而不應僅有上述之傷害。
２、又若死者係遭被告五人追打至陽台，致呼叫器掉落地上，衡情在被告五人激烈追
    打、拉扯死者而將死者所攜帶之呼叫器甩落或擊落地上之情形下，該呼叫器應會
    產生故障或毀損之情形，惟該呼叫器並未因此故障或毀損，業據現場處理警員丙○○於本院證稱該呼叫器仍有顯示，應該是沒有壞掉等語明確（見本院卷二第一
    八五頁）。
３、如死者確係被追打至陽台並遭人推落墜樓，則衡情應會有打鬥聲、吵雜聲，死者
    在被推落之際亦應會反抗呼叫聲，而屋外陽台為一開放空間，若有打鬥或呼叫聲
    音，其左右、上下之鄰居住戶應會聽見。惟住羅壽蘭租處樓上即七樓之甲○○於
    本院證稱：我們是事後才知道有人墜樓，當晚小孩補習回來才聽說有人墜樓，沒
    有聽到打鬥聲（本院卷二第一七五頁），租住於羅壽蘭租處樓下即五樓之辛○○
    、己○○夫妻二人於本院亦證稱：後來救護車來我們才知道發生這件事情，在救
    護車來之前沒有看到或聽到樓上有發生什麼事情，沒有聽到有人起爭執的聲音（
    見本院卷二第一一七頁）。而住羅壽蘭租處公寓對面（即四十五號六樓）之子○○雖經本院傳喚未到庭，然經警於案發後數日之八十四年十一月二十三日查訪時
    亦供稱：案發當時我都在家，未聽見羅某住處有爭吵或打鬥的聲音，亦沒有其他
    異常聲響等語，此有偵查報告表附卷可參（見相卷第三二頁）。而甲○○於本院
    雖同時陳稱：本來是在八樓樓梯間晾衣服，有聽到樓下有女聲的聲音喊說「不要
    打、不要打，會給你打死」，我以為是夫妻吵架，但我不確定是哪一層樓等語，
    惟經訊之何時聽到女生喊叫聲，則供稱：我小孩是九點半補習回來，我看大約有
    相距兩小時（見本院卷二第一七五頁），與本件死者係在當日晚上九時以後返回
    租屋處，而於九時二十分許墜樓等時間點並不相符，且經本院隔離訊問被告戊○○、丑○○、丁○○均供稱當天只有被告五人在打牌，並無女人在場（見本院卷
    二第一八六至一八九頁），是甲○○前述之女生喊叫聲應與本件無涉。
４、再經本院至現場履勘結果（因案發之六樓屋主不在，故前往與命案發生地六樓建
    築格局相同之四樓查勘），屋外陽台長三二三公分、寬九二公分，女兒牆高一０
    五公分，鐵欄杆之高九三點五公分，該鐵欄杆所在位置，係位於陽台之邊側緊靠
    牆壁，正前方並有冷氣窗台突出在上，由水泥砌成，距地面一五六公分、寬三二
    公分，且現場各樓層鐵欄杆處於本件墜樓案發後，除原有橫向鐵欄杆外，均另再
    加裝與女兒牆同高之鐵欄杆，此有本院勘驗筆錄及照片二二幀在卷可稽（見本院
    卷一第二００至二一二頁）。警員丙○○與被告丁○○於勘驗當時並均表示：案
    發當時陽台外靠欄杆處晾曬二、三件衣服（見本院卷一第二００頁反面），且由
    案發隔日警員至現場所拍攝之照片亦可發現，鐵欄杆上方至冷氣窗台間，確吊有
    一曬衣鏈，其上並掛有幾件衣服，而鐵欄杆旁之女兒牆內側並立有一避難用緩降
    機，高出女兒牆數十公分（見相卷第十三頁照片二幀）。則以該陽台之狹窄、該
    鐵欄杆係位於陽台之邊側緊靠牆壁，正前方有冷氣窗台突出在上，鐵欄杆旁之女
    兒牆內側並立有一緩降機，高出女兒牆數十公分，及陽台鐵欄杆上方至冷氣窗台
    間晾曬有幾件衣服等情形觀之，顯無法同時容納被告五人及死者等共六人在場，
    更遑論在該處打鬥並共同將死者推下樓，即癸○○博士亦證稱：「（依據本院於
    日前曾至命案現場履勘，該處陽台空間狹小，是否有可能除了死者之外，還可站
    立五、六人，聯手將死者打了之後再推下去？並提示本院卷一第二一０、二一一
    頁照片）比較有可能是二、三個人一起推，不可能五、六個人一起推。」（見本
    院卷二第一三四至一三五頁）。綜上死者是否如公訴人所指遭被告五人圍毆，再
    追打至陽台致呼叫器掉落陽台後，由被告五人將死者推落鐵欄杆墜樓死亡，頗有
    疑議。
（二）據刑事警察局鑑驗結果，死者右手腕亦受有環形握扭傷。此傷並為該局認死者
      應係遭人推到陽台鐵欄杆之研判依據之一。惟如上所述死者是否確遭被告等五
      人追打或拖拉至陽台已非無疑，並據被告乙○○於本院供稱：死者酒醉由鄰居
      攙扶回住處時，戊○○有將他扶近來，但不是很友善，用手幾乎有點像用拖的
      （見本院卷二第五五頁）、被告丑○○供稱：「手的抓扭傷是徐拖他上床睡覺
      所傷。」（見上訴卷第九十二頁反頁）、被告戊○○亦供稱：當天羅壽蘭喝醉
      酒進來，他已經站不住，所以一進門，我就有握他的手，我是用手拉他進來的
      （見本院卷一第八六頁、卷二第六一頁），則參諸死者當時已酒醉站立不穩，
      被告戊○○將死者拖拉進入屋內，極有可能造成上述手腕握扭傷。即癸○○博
      士亦證稱：「（死者右手腕有環形握扭傷，這個傷，是否有可能是被告等所稱
      ：因死者當日喝醉酒，不肯進屋內，所以被告他們將死者強硬拉入房內所造成
      ？）那是有可能的。力氣大一點的拉扯就會造成的。」（見本院卷二第一三三
      頁反面至一三四頁）；經本院函詢法務部法醫研究所（下稱法醫研究所），該
      所亦指出：「因酒醉而被拖拉至床上休息，也有可能在手腕致傷。」，此有該
      所九十一年十一月十四日法醫理字第0910003153號函在卷可稽（見本院卷二第
      一九四頁），是死者右手腕握扭傷亦可能係被害戊○○將死者拖拉入屋內時造
      成，而無法由此傷即推斷死者確係遭被告等人拖拉至陽台再推下樓。
（三）法醫中心鑑定書記載：死者下背橫向的瘀血帶，離腳跟為九十公分。而現場測
      量陽台上鐵欄杆之高度也是八十九公分。鐵欄杆直徑五‧０九公分，在上滾過
      應可造成寬八公分之壓跡，法醫中心及刑事局並俱研判，此傷係因死者以後背
      腰部靠著陽台鐵欄杆而後仰墜樓所造成（見相卷第一四一頁、上訴卷第八二頁
      反面）。惟據被告丑○○供稱：（羅背有靠何處？）羅起來有靠床，羅睡覺身
      上在床上，腳在地上，再以這種姿勢丟椅子，等徐打他，他手及頭斜靠過去（
      見原審卷第二十三頁反面）、被告戊○○供稱：羅身在床，腳在地上，雙手撐
      著床一直晃來晃去，他背靠床角邊，之後羅丟煙灰缸、椅子，我有丟回椅子，
      並打他背二下（見原審卷第二十四頁）、被告乙○○亦供稱：（你有無看到羅
      壽蘭的腰部靠椅著床緣在哪裡鬧？）有，大約有幾分鐘（見本院卷二第五七頁
      ）等語。且上開法務部法醫研究所函覆內容亦指出：「下背腰之瘀血樣病變當
      然不一定必須第三者將死者推擠到堅硬之物才會造成，死者自行用力靠壓堅硬
      之物，例如木製床緣，是有可能造成上述傷害。」（見本院卷二第一九四、一
      九五頁），則參以死者當時已酒醉不甚清醒，如因站立不穩而以後背腰部靠壓
      低矮之木製床緣（見相卷第十三頁反面，照片中置於落地窗邊之木製矮床），
      並以此姿勢向被告等丟擲物品，維持數分鐘之久，又死者當時已酒醉亦不知控
      制靠壓力道之大小，極有可能造成如上述之瘀血傷。雖癸○○博士證稱：如果
      只是在床緣移動身體，不會造成這種推壓碰傷的，那一定是有重力壓擠碰撞才
      會造成的（見本院卷第一三三頁反面），惟癸○○博士當時並證稱：高等法院
      檢察署法醫中心所記載「背後第五胸椎起至第三腰椎間均有嚴重骨折」，就是
      刑事警察局鑑驗書所記載之上述後背腰部瘀血傷等語（見本院卷二第一三二頁
      反面），然經本院函詢法醫研究所卻回覆稱：第五胸椎至第三腰椎骨折的位置
      比下背腰帶處橫向瘀血樣病變的位置要高，並非同一處之傷等語（見本院卷二
      第一九四頁），是癸○○博士恐係因誤認該後背腰部之瘀血傷內並有上述嚴重
      骨折之現象，始推判一定要有重力壓擠碰撞才會造成該瘀血傷，實則二者並非
      同一處之傷，法醫研究所並進一步指出依經驗推論，該胸腰椎之骨折是墜地造
      成（見本院卷二第一九五頁），而應以法醫研究所之補充說明較為可採，死者
      後背腰部之瘀血傷，並非一定要他人推擠才會造成，被告等所辯死者自行靠壓
      木製床緣而可能造成後背腰部之瘀血傷，經核尚非無據。是公訴人及刑事局、
      法醫中心等初次鑑定意見指死者後背腰部之瘀血傷，係因死者遭人推壓至陽台
      鐵欄杆，並以後背腰部靠壓鐵欄杆而翻滾墜樓所造成一節，似嫌速斷。
（四）經鑑驗結果死者墜樓後之手腳並無重傷，上開法醫中心鑑定書鑑定結果亦指出
      「其腳、手無重傷，較不似跳樓自殺。」（見相卷第一四二頁），惟依常理推
      論，人在跳樓自殺之情形，通常因腳或手先著地，固會造成腳或手骨折等傷害
      ，然無法僅憑墜樓者手腳無重傷即認定係遭他人推落，實則亦有失足墜樓之可
      能，是上開法醫中心鑑定書鑑定結果對此謹記載「其腳、手無重傷，較不似跳
      樓自殺。」，並未據此即認定死者係遭他人推落，或言明排除有其他如失足墜
      樓之可能。且經本院函詢法醫研究所亦回覆稱：「跳樓自殺有其自己的意志，
      較常手腳先著地，所以手腳骨折的機會頗高，所以鑑定報告中有此猜測（指前
      述法醫中心鑑定書），但無手腳骨折不能就全盤否認自殺。手腳無傷也不能做
      為意外及被推下樓的依據。」（見本院卷二第一九五頁），是死者墜樓後手腳
      無重傷，尚難遽以認定死者係遭人推落墜樓，亦有可能係意外失足墜樓之情形
      。
（五）據台灣高等法院法醫研究中心及內政部警政署刑事警察局二單位之鑑定結果，
      雖俱研判死者當時是以後仰之方式墜樓，此有八十五年一月十六日（八四）高
      檢醫鑑字第八八九號（下稱法醫中心鑑定書）及八十七年一月七日（86）刑醫
      字第八七八四五號函附卷（見相卷第一四一頁、上訴卷第八二頁）。惟：
１、死者墜樓後在馬路上是呈頭部朝建築物、腳朝馬路中央、臉部向上之姿勢，六樓
    陽台至一樓地面間並無任何市招障礙物，此有事發當時之現場照片數幀在卷可稽
    （見相卷第九至十五頁），且死者頭頂部及後頭部有掌面大皮下出血傷致頭骨呈
    陷凹破裂骨折，腦傷出血、腦漿溢出，應係墜樓時後頭部先著地所造成，亦有上
    開刑事警察局鑑驗書、法醫中心鑑定書在卷可參。惟依常理判斷，如以後仰之方
    式墜樓，在空中並未碰撞任何障礙物，且後頭部先著地，其墜落地面後應係呈頭
    部朝馬路中央、腳朝建築物、臉部向上之姿勢；唯有以前俯方式墜樓，於墜下之
    時因重力之關係，死者在空中會產生頭下腳上的現象，而於墜落地面之時後頭部
    先著地，才有可能呈現如死者於現場之頭部朝建築物、腳朝馬路中央、而臉部向
    上之姿勢。
２、參諸內政部警政署刑事警察局法醫顧問癸○○博士證稱：（如果是被人推擠到陽
    台上，然後以後仰方式墜樓掉下去之後，頭的方向應該是靠近馬路、腳朝建築物
    ，但本件死者是頭靠建築物、腳靠馬路，何以會如此？）這也有可能是前俯式掉
    下樓之後，頭頂碰地之後，身體翻滾後變成頭靠建築物、腳向馬路，當時我們解
    剖時並未到現場看，只是看屍體等語（見本院卷二第一三五頁正反面）；經函詢
    法醫研究所亦回覆稱：「依死者躺在地上出現頭朝建物、腳朝馬路、臉部朝上之
    樣子研判，應該是有在空中翻滾的現象，若只是單純的前後方向翻滾，則以前俯
    墜樓，在空中翻滾一圈，如來函附圖Ｄ所示之可能性最大。」等語，此有附件死
    者墜樓可能方式研判示意圖及該所九十一年十一月十四日法醫理字第0910003153
    號函在卷可稽（見本院卷二第一九五頁）。
３、又癸○○博士雖亦同時證稱：也有可能是墜樓後，被人移動過，況且死者身上穿
    的衣服是往上翻，似有可能被移動過。惟由上開案發當時現場照片可見，死者於
    墜樓後，不僅頭朝建築物，且由其頭部緊鄰一排停放之機車、正面臉部並無擦撞
    傷、及地上死者所流血跡集中在其後頭部之位置並無拖曳情形等種種狀態判斷，
    死者於墜樓後至警員前來處理拍照前，應無遭他人移動屍體之跡象，即至現場處
    理警員丙○○亦證稱：（機車本身有無被撞擊痕跡及血跡？）都沒有。（以你當
    時看到的情形，屍體是否有被移動過？）應該是沒有（見相卷第一三０頁、本院
    卷二第一八四頁）；又死者墜樓後衣服上翻，亦應係死者自六樓墜落時在空中呈
    現頭部朝下、腳朝上所造成之自然現象，是應可排除死者墜落地面後身體遭他人
    移動之可能。至法醫研究所函覆雖亦同時指出：事實是否有斜向翻滾的可能性，
    無法完全排除，惟癸○○博士已證稱：（有無可能在空中翻滾轉向？）如果有碰
    觸遮雨棚或突出物才會翻滾等語（見本院卷第一三五頁），是應可排除斜向翻滾
    之可能。由上觀之，本件死者較可能係前俯方式墜樓，而非公訴人及鑑定報告所
    指以後仰方式墜樓，公訴人據此認定死者係遭被告等推壓到陽台鐵欄杆再推下樓
    ，似有誤會。
（六）法醫研究所研判意見指出：墜地後身體與牆距離一點八公尺，在離開一段距離
      的情形下，較少是自己不經意的情況下意外墜樓，較常為自己有意地跳樓（自
      殺、跳跑）或被推下樓（見本院卷二第一九五頁）。惟查法醫研究所所指之「
      一點八公尺」，係指死者墜地後身體與建築物「基柱」之間的距離，此觀之警
      員至現場所拍攝之照片暨旁邊之註解說明文字自明（見相卷第一二０頁上方照
      片），然觀諸本院至現場履勘所拍攝之照片及警員於案發後所拍之照片可知，
      陽台女兒牆外緣並未與建築物之基柱在同一垂直面，實際上陽台係較基柱突出
      於馬路（見相卷第一一八頁上方及第九頁上方照片所示二樓陽台與基柱之相接
      處），陽台女兒牆外緣應係與死者墜地處馬路邊之水溝蓋外緣切齊，在同一垂
      直面（見相卷第一二四頁下方照片，自案發陽台沿著陽台女兒牆外緣垂直向下
     拍攝），而建築物基柱至水溝蓋外緣之距離經時地測量約三十三公分（見本院
      卷一第二一二頁下方照片內捲尺所示），則鑑定報告所指之一點八公尺（一百
      八十公分）扣除三十三公分後，實際上死者墜地處離陽台女兒牆外緣垂直到地
      面之處最近距離僅一百四十七公分，不到一點五公尺，而非法醫研究所所指之
      一點八公尺。而死者在酒醉又身上有多處受傷之情形下，因重心不穩，身體突
      然向前傾致由六樓之高度前俯墜樓，其墜地處離陽台邊緣垂直至地面之處約一
      點五公尺，亦不無可能，是法醫研究所上開研判意見對此似有誤會，亦不足以
      此逕認死者係遭人推下墜樓。
（七）被告丑○○雖供稱死者從頭到尾，都未站起來，被打後，也是坐在地板上等語
      （見相卷第九十一頁）；乙○○陳稱死者被戊○○、丑○○毆打後已躺在地上
      ，縮成一團（見相卷第九十六頁）；庚○○亦供稱其看到死者被打後很痛苦的
      在地上打滾並發出呻吟聲....（見相卷第九十七之一頁背面）。惟案發當時未
      參與打牌，而站在被告乙○○旁邊觀看打牌（見相卷第一００頁被告庚○○所
      繪位置圖，當時被告乙○○是面對落地窗而坐）之被告丁○○於警訊、偵查、
   原審及本院均供稱：看見死者由被毆打處爬行至陽台，當時我以為他要爬至陽
      台嘔吐，並沒有去理他（見相卷第一０一至一０三頁、第一四七頁、偵卷第十
      六頁、原審卷第六十六頁反面、本院卷二第一一０頁），而據癸○○博士證稱
      ：「（死者當天已喝醉酒，墜樓前又被打，在這種情形下，是否可能再走到陽
      台？依據其當時的傷勢，是否可能自行走道陽台？）他是有可能自己走出去。
      」（見本院卷第一三四頁反面），又經本院向法醫研究所詢以：「在死者酒醉
      又被毆傷之後，是否尚有可能自行（爬或走）到陽台？如死者係於墜樓前即因
      遭人毆打導致肋骨骨折（前胸），或已有上述後腰背部之傷害，則是否尚有可
      能自行將身體站立起來？甚或後仰？」，該所亦回覆稱：「被害人酒醉又被毆
      傷，若非不醒人事且傷不重，應該尚有可能自行到陽台。其肋骨只是隙裂骨折
      ，若它是墜地前被打造成，加上後腰背之傷害的程度，估計仍能站立、後仰、
      行走。」（見本院卷二第一五二、一九五頁），足見死者遭被告戊○○、丑○○二人毆打後，縱已受有上述右側胸部約掌大皮下出血傷、第四、五肋骨隙裂
      骨折；左側胸部約掌大皮下出血傷、第四肋骨隙裂骨折等鈍擊傷，其仍有可能
      自行走或爬到陽台，並站立，而非完全喪失行動能力。
（八）另租住於死者樓下之辛○○供稱：以前曾有一天晚上，伊在陽台打無線電話，
      看見羅壽蘭站在陽台之欄杆處，向樓下吐酒等語（見相卷第廿六頁偵查報告表
      ），及羅壽蘭當天確有喝酒，身上有很濃之酒味，亦據甲○○、壬○○、王柚
      柑、馮錦春、林冬傳供明在卷（見相驗卷第廿六頁、第廿八頁、第廿九頁、第
      三十頁、第卅一頁偵查報告表），是死者當天亦可能係因酒醉又被毆打身體不
      適，想到屋外陽台嘔吐。並據死者之兄寅○○於本院所稱，死者身高約一百六
      十二公分（見本院卷一第一八三頁），而案發陽台之鐵欄杆高度約九十三點五
      公分，大約僅達死者腰際之高度，死者在酒醉又身上有多處受傷之情形下，如
      因欲向樓下嘔吐而重心不穩，身體突然向前傾，衡情其上半身極有可能輕易越
      過僅高九十三點五公分之鐵欄杆而導致整個人往外拋落墜樓，是本案無法排除
      死者係自己失足墜樓之可能。至於本件死者可能因酒醉身體不適，站立陽台鐵
      欄杆前意欲嘔吐之際，因重心不穩失足墜樓死亡，已如上述，是陽台處縱無死
      者酒醉之嘔吐物，仍難據以推測係遭被告等五人推落墜樓。
（九）再被告戊○○、丑○○、庚○○等經內政部警政署刑事警察局以POLY GRAPH儀
      器之CQT(即THE CONTROL QUESTIONTEST )、MQT(即THE MIXED QUESTIONTEST )
      、ST(即THE STIMULATION TEST )諸法測試，比對分析結果，渠等就「你有推
      羅壽蘭墜樓嗎？」之問題，回答：「沒有」一節，均無不實反應，被告庚○○
      就「羅壽蘭墜樓前你有打他嗎﹖」之問題，回答「沒有」，亦無不實反應，此
      有該局八十五年一月二十日第四三四Ｏ號鑑驗通知書一紙足稽（見偵卷第六至
      七頁）。被告丁○○經法務部調查局以控制問題法、混合問題法、緊張高點法
      鑑定結果，認丁○○稱：伊未毆打羅壽蘭等語，無情緒波動之反應，應未說謊
      ，亦有該局（85）陸(三)00000000號鑑定通知書一紙附卷可參（見偵卷
      第四三頁）。
（十）綜上查證，並無確切證據證明被告等五人有共同追打或拖拉死者至陽台，並將
      死者推下樓之殺人行為，且本案亦不排除死者係因欲嘔吐而自己失足墜樓之可
      能。而案發當時死者遺落於陽台之呼叫器，亦有可能係死者自行走或爬到陽台
      時所掉落，無法據此為不利被告等之認定。至被告丁○○供稱：「羅某係自行
      墜樓」、「無人推羅某墜樓」、「未見何人推羅某墜樓」等語，經測試結果呈
      情緒波動之反應，認應係說謊等情，固有上開法務部調查局鑑定通知書一紙可
      稽，然被告戊○○、丑○○、庚○○、丁○○等供稱未推落羅壽蘭墜樓一節，
      既無說謊跡象，且按測謊理論中，為顧及鑑驗準確度，必須以受測人明確認知
      的具體行為為前提下，方能進行測試，至於內心主觀認知、感覺、感官知覺，
      不適宜以測謊加以釐清。次按測謊鑑定，係以測謊器記錄受測者在回答問題時
      之情緒波動與生理反應，以判斷受測者是否說謊，然受測者當時之生理狀態、
      心理狀況、現場環境及外在氣氛等因素，均足以影響其作答，故鑑驗結果雖可
      作為審判之參考，但不得採為唯一或絕對之依據。從而鑑驗結果是否可採，仍
      應由法院斟酌取捨，最高法院八十九尼台上字第四七八三號判決參照。又測謊
      鑑定，形式上須符合測謊基本要件，且必實質上符合待證事實需求，始生測謊
      實體價值之判斷而定得否賦予證明力，如未加區分測謊證據之屬性，即逕認其
      具有證據能力，與證據法則自屬有違。故測謊程序形式要件之檢驗，如：須受
      測人同意配合、依賴施測人員之技術與經驗、測謊儀器須良好且運作正常、受
      測人身心及意識狀態須正常等項，茍測謊程序形式上之要件有所欠缺，即足以
      動搖測謊整體結構而影響測謊結果之實質（最高法院九十一年度台上字第四二
      七四號、第二三五０號、第一六三九號判決參照），是自難執被告丁○○此項
      鑑定結果，為不利於被告等之證明，要屬無疑。另被告丁○○、庚○○、乙○○並無毆打羅壽蘭之行為，業據同案被告戊○○、丑○○供明在卷，核與丁○○、乙○○所辯及被告庚○○於本院前審所辯情節相符，且被告丁○○、庚○○此部分供詞，經測謊結果，亦無不實反應，有上開鑑驗通知書、鑑定通知書
      各一紙附卷可憑，復查無積極證據足認被告丁○○、庚○○、乙○○有與被告
      戊○○、丑○○有共同傷害羅某之犯意聯絡，是此部分犯罪亦尚屬不能證明，
      被告戊○○、丑○○二人，除前述傷害之犯行外，亦查無渠二人有殺人之犯意
      。尚難僅憑上開二鑑定書及現場照片，遽認死者羅壽蘭係遭被告等人推落地面
      甚明。是被告等上開所辯，應屬可採。此外，復查無其他積極之證據足認被告
      等五人有公訴人所指之殺人犯行，按犯罪事實應依證據認定之，無證據不得推
      定其犯罪事實；不能證明被告犯罪或其行為不罰者應諭知無罪之判決，刑事訴
      訟法第一百五十四條、第三百零一條第一項分別定有明文。事實之認定，應憑
      證據，如未能發現相當證據，或證據不足以證明，自不能以推測或擬制之方法
      ，為裁判基礎。（最高法院四十年台上字第八六號判例參照）。又認定犯罪事
      實所憑之證據，雖不以直接證據為限，間接證據亦包括在內；然無論直接或間
      接證據，其為訴訟上之證明，須於通常一般之人均不致於有所懷疑，而得確信
      其為真實之程度者，始得據之為有罪之認定，倘其證明尚未達到此一程度，而
      有合理性懷疑之存在時，即無從為有罪之認定（最高法院七十六年台上字第四
      九八六號判例參照），是基於無罪推定、罪疑惟輕之原則，自應為被告丁○○
      、庚○○、乙○○等無罪之諭知，被告戊○○、丑○○部分，應予變更法條，
      論以傷害罪。原審經詳查，以本件被告等五人殺人犯行不能證明，為被告丁○○、庚○○、乙○○等無罪之諭知，被告戊○○、丑○○部分，予以變更法條
      ，論以傷害罪，而就共同殺人犯行不另為無罪之諭知，核無不當。公訴人上訴
      為無理由，應予駁回。
七、被告乙○○、庚○○等二人，經合法傳喚，無正當理由不到庭，爰不待其陳述，
    逕行判決。
八、適用法律
（一）程序法方面：刑訴訟法第三百六十九條第一項前段、第三百六十四條、第二百
      九十九條第一項前段、第三百條、第三百六十八條、第三百七十一條。
（二）實體法：刑法第二百七十七條第一項、第二十八條、第二條第一項前段、第四
      十一條第一項，罰金罰鍰提高標準條例第一條前段、第二條判決如主文。
本案經檢察官鍾鳳玲到庭執行職務。
中      華      民      國    九十一    年     十二     月    二十五    日
                              臺灣高等法院刑事第七庭
                                  審判長法  官  吳  啟  民
                                        法  官  施  俊  堯
                                        法  官  林  瑞  斌
右正本證明與原本無異。
檢察官如不服本判決，應於判決收受送達後十日內向本院提出上訴書狀，其未敘述上
訴之理由者並得於提起上訴後十日內向本院補提理由書（均須按他造當事人之人數附
繕本）。
                                        書記官  游  桂  
中      華      民      國      九十一      年    十二    月  二十六    日
附錄：本案論罪科刑法條全文
刑法第二百七十七條
傷害人之身體或健康者，處三年以下有期徒刑，拘役或一千元以下罰金。
犯前項之罪，因而致人於死者，處無期徒刑或七年以上有期徒刑，致重傷者，處三年
以上、十年以下有期徒刑。
